臺灣高等法院高雄分院刑事裁定　　　　　100年度聲字第325號
　　　　　　　　　　　　　　　　　　　100年度聲字第327號
聲明異議人
即受 刑 人　黃燕珍
上列受刑人因違反肅清煙毒條例案件，對臺灣高雄地方法院檢察
署檢察官執行之指揮（99年度執助字第863 號中華民國99年12月
27日雄檢泰岸99執助863 字第118258號函）聲明異議，本院裁定
如下：
    主  文
臺灣高雄地方法院檢察署99年度執助字第863 號中華民國100 年
4 月19日檢察官執行命令暨臺灣高雄地方法院檢察署中華民國99
年12月27日雄檢泰岸99執助863 字第118258號函指揮執行之處分
命令均應予撤銷。
    理  由
一、本件聲明異議意旨略以：聲明異議人即受刑人黃燕珍前於民
    國85年4 月間，雖因違反肅清煙毒條例第5 條第1 項之販賣
    毒品罪，經本院以90年度上更(一)字第373 號判決判處無期徒
    刑，褫奪公權終身，販賣毒品所得新臺幣（下同）103 萬元
    及供販賣毒品所用之000000000 號行動電話1 只均沒收，並
    經最高法院於91年6 月6 日駁回上訴而確定在案。惟按諸當
    時之肅清煙毒條例第13條第1 、2 項僅規定「第五條、第七
    條、第八條之罪者，其供犯罪所用或因犯罪所得之財物，均
    沒收之。前項沒收之財物應解繳國庫，充肅清煙毒經費之用
    。」，並無現行毒品危害防制條例第19條第1 項關於犯第4
    條至第9 條、第12條、第13條或第14條第1 項、第2 項之罪
    者，其供犯罪所用或因犯罪所得之財物，均沒收之，如全部
    或一部不能沒收時，追徵其價額或以其財產抵償之之規定。
    本案確定判決依當時肅清煙毒條例之規定，既未併宣告追徵
    、追繳或抵償，則原執行命令就受刑人所有坐落高雄市○○
    區○○段787 號土地（權利範圍四分之一）及同地段956 號
    土地（權利範圍全部），於99年12月27日以雄檢泰岸99執助
    863 字第118258號函請臺灣高雄地方法院民事執行處拍賣受
    刑人上開所有之不動產，並將拍賣所得價款抵繳受刑人前揭
    所犯之肅清煙毒條例販賣毒品罪所得103 萬，即屬違法執行
    。爰依法具狀對檢察官之執行指揮聲明異議，請撤銷檢察官
    上開指揮執行之命令，以保權益等語。
二、按受刑人或其法定代理人或配偶，以檢察官執行之指揮為不
    當者，得向諭知該裁判之法院聲明異議，刑事訴訟法第 484
    條定有明文。又該條所稱「諭知該裁判之法院」，乃指對被
    告之有罪判決，於主文內實際宣示其主刑、從刑之裁判而言
    ，若判決主文並未諭知主刑、從刑，係因被告不服該裁判，
    向上級法院提起上訴，而上級法院以原審判決並無違誤，上
    訴無理由，因而維持原判決諭知「上訴駁回」者，縱屬確定
    之有罪判決，但因對原判決之主刑、從刑未予更易，其本身
    復未宣示如何之主刑、從刑，自非該條所指「諭知該裁判之
    法院（最高法院79年度台上字第19號判例參照）。經查本件
    受刑人黃燕珍因違反肅清煙毒條例案件之販賣毒品罪，前經
    本院以90年度上更(一)字第373 號刑事判決撤銷原審諭知無罪
    之判決，改判受刑人「黃燕珍共同連續販賣毒品，累犯，處
    無期徒刑，褫奪公權終身，販賣毒品所得新臺幣壹佰零參萬
    元及供販賣毒品所用之000000000號行動電話一只
    ，均沒收。」後，嗣經受刑人不服提起上訴，仍為最高法院
    於91年6 月6 日以91年台上字第3091號判決認其上訴並無理
    由，予以駁回確定在案，有上開本院、最高法院判決及臺灣
    高等法院被告前案紀錄表附卷可稽（見本院100 年度聲字第
    325 號卷〈下稱本院卷〉第3-10頁、第35-36 頁、第20頁背
    面-21 頁）。是揆諸前揭說明，本院仍屬該「諭知該裁判之
    法院」而有案件之管轄權無疑，合先敘明。
三、次按罰金、罰鍰、沒收、沒入、追徵、追繳及抵償之裁判，
    應依檢察官之命令執行之；前項命令與民事執行名義有同一
    之效力。前條裁判之執行，準用執行民事裁判之規定；前項
    執行，檢察官於必要時，得囑託地方法院民事執行處為之。
    刑事訴訟法第470 條第1 項前段、第2 項、第471 條第1 項
    、第2 項分別定有明文；又按應沒收之物，雖不論有無扣案
    均應宣告沒收，惟對於未扣案者，除有如全部或一部不能沒
    收時，應予追繳，或追徵其價額或以其財產抵償之特別規定
    外，以具體存在之特定原物，始得宣告沒收，有最高法院96
    年台上字第6046號判決意旨可資參照；另司法院院字第2841
    號解釋亦謂：「非常時期取締日用重要物品囤積居奇辦法第
    17條、第18條之沒收。均屬行政處分。并非從刑。各該條所
    定應沒收之囤積物品。不以曾經扣押者為限。但該沒收物。
    已於沒收前。經合法處分者。同辦法既未規定得請法院追徵
    其價額。即不得聲請法院為追徵價額之執行。」及同院院字
    第2259號解釋意旨復謂得依法沒收之金錢，法律上如無追徵
    或追繳之特別規定，即不得予以如何之處分。準此，雖得就
    未扣案之物予以宣告沒收，惟該宣告沒收之法律有如全部或
    一部不能沒收時，應予追繳，或追徵其價額或以其財產抵償
    之特別規定外，自不得另予追繳，或追徵其價額或以其財產
    抵償之。經查，本件受刑人因於85年4 月中旬起與謝國中共
    同販賣毒品，而觸犯當時之肅清煙毒條例第5 條第1 項之販
    賣毒品罪，經本院於91年2 月27日以90年度上更(一)字第 373
    號刑事判決撤銷原審諭知無罪之判決，改判受刑人黃燕珍共
    同連續販賣毒品罪，處無期徒刑，褫奪公權終身，併依當時
    之肅清煙毒條例第13條第1 項之規定，諭知其販賣毒品所得
    103 萬元及供販賣毒品所用之000000000 號行動電話1 只均
    沒收，已如前述。然查，依當時肅清煙毒條例關於沒收之規
    定，除於第14條規定：「公務員、軍人犯第五條第二項之罪
    者，處死刑或無期徒刑。犯第五條第三項、第七條、第九條
    第一項、第二項或第十條之罪者，依各該條規定從重處斷。
    公務員、軍人包庇或圖利縱容他人犯第五條、第七條、第八
    條之罪者，處死刑或無期徒刑。縱放本條例之罪犯脫逃者，
    處死刑、無期徒刑或七年以上有期徒刑。公務員、軍人盜換
    或隱沒查獲之煙毒者，處死刑或無期徒刑，盜換或隱沒查獲
    施用煙毒之器具者，處一年以上七年以下有期徒刑。依法令
    有調驗職務之人員，故為虛偽之鑑定者，處一年以上七年以
    下有期徒刑。犯第二項、第三項之罪者，其所得之財物均沒
    收之；不能沒收者，追徵其價額或以其財產抵償。但其財產
    價值不及應追徵價額時，應酌留其家屬必要之生活費。」而
    限於公務員及軍人犯上開罪名時，始有就其所得之財物均沒
    收之；不能沒收者，追徵其價額或以其財產抵償之規定外，
    其於同條例第13條關於一般人所犯該條例第5 條、第7 條、
    第8 條等罪，其供犯罪所用或因犯罪所得之財物，均僅規定
    沒收，並無不能沒收者，追徵其價額或以其財產抵償之規定
    ，此有當時之肅清煙毒條例條文可資查考（見本院卷第37-3
    9 頁），足見本院之前揭確定判決，雖認受刑人所犯該案之
    販賣毒品罪有犯罪所得103 萬元應予沒收，然既未同時諭知
    如全部或一部不能沒收時，以其財產抵償之，則檢察官於執
    行該沒收時，即不得逕予就受刑人其他財產予以執行而囑託
    民事執行處拍賣，以賣得價款抵償該犯罪所得。
四、再查，本件經臺灣高雄地方法院民事執行處所查封、鑑價之
    坐落高雄市○○區○○段787 號土地（權利範圍四分之一）
    及同地段956 號土地（權利範圍全部），均係受刑人所有等
    情，業經本院調取該院100 年度司執字第2641號卷宗核閱無
    訛，並有該院詢價函及土地登記謄本2 紙在卷可憑（見本院
    卷第11-13 頁），而臺灣高雄地方法院檢察署檢察官於99年
    12月27日以雄檢泰岸99執助863 字第118258號函，囑請臺灣
    高雄地方法院民事執行處就受刑人所有之上開土地，予以強
    制執行而進行查封、拍賣，並將拍賣所得價款抵償而執行追
    繳本案販賣毒品罪之犯罪所得103 萬元，嗣復於100 年4 月
    19日補正該次囑託執行之執行命令等情，則有該署99年12月
    27日雄檢泰岸99執助863 字第118258號函及檢察官執行命令
    在卷可稽（見本院卷第27頁、第33頁），是上開事實固堪認
    定。惟揆諸前揭規定及說明，本案之確定判決，既係依當時
    之肅清煙毒條例規定，僅宣告沒收受刑人之該案犯罪所得10
    3 萬元，並未併予宣告如全部或一部不能沒收時，以其財產
    抵償之，則檢察官於執行該案之沒收，逕予核發指揮執行之
    命令，並函請臺灣高雄地方法院民事執行處查封、拍賣受刑
    人上開所有之土地，於法自屬無據。
五、綜上所述，受刑人以本件檢察官指揮執行之命令未及注意上
    開規定，即逕予發函囑託拍賣其所有之上開土地，以執行追
    繳其犯罪所得103 萬元於法有違，而對於檢察官發函囑託查
    封、拍賣其所有上開土地之執行指揮認為不當，聲明異議，
    非無理由。從而，檢察官前揭指揮執行之命令及函請臺灣高
    雄地方法院民事執行處查封拍賣受刑人所有土地，以拍賣所
    得價款抵償本案犯罪所得之執行，即有未當。自應由本院將
    上開臺灣高雄地方法院檢察署檢察官100 年4 月19日執行命
    令暨臺灣高雄地方法院檢察署99年12月27日雄檢泰岸99執助
    863 字第118258號函指揮執行之處分命令均應予撤銷，以期
    適法。
據上論斷，應依刑事訴訟法第486條，裁定如主文。
中    華    民    國   100    年    6     月    1     日
              刑事第三庭    審判長法  官  莊崑山
                                  法  官  張意聰
                                  法  官  莊松泉
以上正本證明與原本無異。
如不服本裁定應於送達後5 日內向本院提出抗告狀。
中    華    民    國   100    年    6     月    1     日
                                  書記官  葉淑華